臺灣高雄地方法院民事判決
110年度重訴字第170號
原      告  黃杜雪
訴訟代理人  郭家駿律師
被      告  鍾嘉村

訴訟代理人  張志明律師
            吳致頤律師
上列當事人間請求返還不當得利事件，本院於民國111年7月26日
言詞辯論終結，判決如下：
    主      文
原告之訴駁回。
訴訟費用由原告負擔。
    事實及理由
一、原告主張：
㈠、原告之子黃璽文因需用錢，於民國104年1月經訴外人許明環
    之介紹，向陳佩琪借款新臺幣（下同）4,000萬元，雙方約
    定104年9月6日還款，利息2分，由原告提供所有坐落高雄市
    ○○區○○○段0000○000000○000000地號土地（下合稱系爭土地
    ）設定抵押權予陳佩琪作為擔保，後借款期限屆至，黃璽文
    無力還款，以繼續給付利息方式協商緩期清償，但於105年
    間，因利息遲付，陳佩琪遂於106年10月3日以聲請本院106
    年度司執字第91126號強制執行（下稱系爭執行）事件拍賣
    系爭土地，黃璽文為了保全系爭土地，故再次請許明環幫忙
    ，由其代償4,000萬元後，陳佩琪將債權讓與許明環之媳婦
    乙○○，並由乙○○以債權承受系爭土地，原告也因此喪失所有
    權，原告因民法第879條第1項規定而承受乙○○對黃璽文之債
    權38,872,256元。惟乙○○並非真實欲購買系爭土地，故於10
    8年3月間催促原告還款，後經協調結果，由黃璽文以4,700
    萬元向乙○○買回系爭土地，黃璽文先支付200萬元予許明環
    之協調人許振稽，剩餘款項黃璽文找被告商借，108年6月協
    調後，被告同意借款4,000萬元，約定借款期限半年，並約
    定系爭土地移轉登記與被告以擔保被告債權，其後黃璽文再
    交付500萬元之支票予乙○○，乙○○簽立放棄債權及其他差額
    請求權之切結書後，並以買賣之名義於108年6月27日將系爭
    土地移轉登記予被告，黃璽文並於108年7月17日與被告簽訂
    協議書並經公證（下稱系爭協議），約定黃璽文應於109年1
    月16日清償該筆借款，否則系爭土地即歸屬被告所有，此約
    定應類推適用民法第873之1條關於流抵契約規定，應實行系
    爭協議所約定讓與擔保權利取得所有權時，系爭土地價值超
    過擔保債權之部分，應返還黃璽文。查黃璽文雖分別於108 
    年8 月15日、同年9 月30日分別向被告清償各60萬元之本金
    ，但屆期未能清償全部借款，故系爭土地歸於被告所有，然
    黃璽文係以4,700萬元向乙○○購買系爭土地，系爭土地之價
    值應高達4,700萬元，超過所擔保之所剩餘之債權額3,880萬
    元，是被告受有820萬元（4,700萬元－3,880萬元＝820萬元)
    之不當得利，應返還予黃璽文。
㈡、原告為黃璽文之債權人，依民法第242條本得代位行使黃璽文
    之權利，黃璽文於109年10月8日過世，又無繼承人，經選任
    遺產管理人為林瑞成律師，故代位林瑞成律師為請求，爰依
    民法第179條、第873條之1第2項擇一為請求，並聲明：被告
    應給付黃璽文之遺產管理人林瑞成律師820萬元，及自起訴
    狀送達翌日起至清償日止，按年利率百分之5計算之利息，
    並由原告代為受領。　
二、被告則以：
㈠、當時黃璽文欲向乙○○買回系爭土地，但自有資金不足向被告
    借款，但因黃璽文無法提供足額擔保，被告擔心黃璽文買回
    土地後無法還款，被告遂直接與乙○○簽立買賣契約書，由被
    告協助黃璽文出資4,000萬元購買系爭土地，並由乙○○直接
    登記予被告，但因系爭土地並非被告欲購買，為處理被告與
    黃璽文間之債權債務關係，故雙方簽立系爭協議，若黃璽文
    無法清償債務，則將系爭土地作為清償，至被告雖然曾於10
    8年8月、9月收受黃璽文所支付之各60萬元，然此為系爭土
    地使用費，並非清償借款。另系爭土地係由乙○○直接移轉登
    記予被告，黃璽文自始均非系爭土地之所有權人，未曾取得
    系爭土地之權利，當不具備設定讓與擔保或流抵契約等擔保
    物權身分，系爭協議為單純債權債務抵償關係，故被告於黃
    璽文未能還款時，自不負任何清算之責。
㈡、原告雖以其對於黃璽文具有債權予以主張其得代位行使黃璽
    文之權利，然並未能證明有何借貸關係，且黃璽文過世後，
    其所有繼承人（包含原告）均已拋棄繼承，故已無權利主體
    可讓原告代位請求，況黃璽文對於原告之借款債務，本應由
    繼承人繼承，故原告拋棄繼承之範圍，應及於原告對黃璽文
    之借款債權，是原告對於黃璽文之財產並無任何權利可資主
    張。另原告主張向許明環借款、經由李金福協調、乙○○簽立
    切結書放棄債權等等，原告應負舉證責任。
㈢、末系爭土地之價值經鑑定結果僅有41,864,400元，與被告取
    得系爭土地後出售予南京建設股份有限公司（下稱南京公司
    ）之價額4,000萬元誤差值僅4.611％，況高雄市鳳山區七老
    爺段當時之每坪實價登錄價格換算結果，多低被告出售系爭
    土地之價格，顯見被告出售系爭土地4,000萬元為合理之價
    格。
㈣、並聲明：１、原告之訴駁回。２、若受不利判決，願供擔保請
    准宣告免為假執行。　　
三、不爭執事項
㈠、原告於104 年1 月5 日將系爭土地設定4,800 萬元最高限額
    抵押與陳佩琪，擔保原告對抵押權人現在（包括過去所負現
    在尚未清償）及將來在本抵押權設定契約書所定最高限額內
    所負債務，包括借款、票據、保證），擔保債權確定其日為
    109 年1 月4 日（下稱系爭抵押），嗣陳佩琪於105 年以原
    告、特鈞國際有限公司、黃立文共同向其借款4,000 萬元未
    依約清償，聲請拍賣抵押物（即系爭土地），經本院105 年
    度司拍字第802號裁定准予強制執行。嗣陳佩琪於106 年10
    月3 日持前開裁定向本院聲請強制執行，本院以系爭執行事
    件受理在案。陳佩琪於106 年11月28日將系爭抵押權及擔保
    債權讓與乙○○，並以存證信函通知原告（106 年12月30日收
    受），於106 年12月7 日辦理變更登記完畢，嗣系爭土地於
    107 年3 月20日進行公開拍賣，由乙○○以底價42,791,000元
    承受（實際乙○○受償債務金額為40,526,357元、執行費用32
    5,740 元），嗣乙○○於108 年6 月27日以買賣為原因，將系
    爭土地移轉登記予被告。
㈡、黃璽文於108 年6 月向被告借款4,000 萬元（下稱系爭借款
    ），而於108 年7 月17日簽立協議書，並經公證（下稱系爭
    協議書，內容詳如被證2 ，卷一第137 至139 頁）。
㈢、黃璽文曾分別於108 年8 月15日、108 年9 月30日給付被告
    各60萬元。
㈣、黃璽文並未依系爭協議書於109年1月16日清償對於被告之借
    款，依系爭協議書約定系爭土地歸被告所有。
㈤、黃璽文於109年10月8日過世，因繼承人均拋棄繼承，故經高
    雄少年及家事法院於111年3月15日以110年度司繼字第5915
    號裁定選任林瑞成律師為遺產管理人（卷二第113、159頁）
    。
四、得心證之理由
㈠、按債務人或第三人為擔保債務人之債務，將擔保物所有權移
    轉與債權人，而使債權人在不超過擔保之目的範圍內，取得
    擔保物所有權者，為信託的讓與擔保，債務人如不依約清償
    債務，債權人得將擔保物變賣或估價，而就該價金受清償（
    最高法院70年台上字第104號判例、104年度台上字第124號
    判決參照）。經查：
１、系爭土地原為原告所有，因黃璽文需向陳佩琪借款4,000萬元
    ，故原告提供系爭土地設定系爭抵押權予陳佩琪，後陳佩琪
    聲請拍賣系爭土地，黃璽文復向乙○○借款4,500萬元後，清
    償對於陳佩琪之借款，並直接由陳佩琪將系爭抵押權及擔保
    債權轉讓乙○○，乙○○嗣以債權人承受取得系爭土地乙情，業
    據證人甲○○證稱：我擔任聯鑫資產管理有限公司、特鈞公司
    之會計，公司實際經營者為黃璽文，僅名義上登記負責人為
    黃立文，黃璽文前曾有資金需求向陳佩琪借款4,000萬元因
    而抵押土地，當時擔保債務人包含特鈞公司、黃立文之原因
    ，是因為陳佩琪要求開立特鈞公司支票、個人本票，後來因
    為陳佩琪一直向黃璽文要錢，才由乙○○承受等語（卷二第93
    、94、95頁）；證人乙○○亦證稱：當時我公公介紹黃璽文，
    黃璽文要向我借4,500萬元，黃璽文就要以系爭土地作為抵
    押，所以陳佩琪就轉讓抵押權及債權給我，後來系爭土地有
    移轉到我名下作為擔保品等語（卷二第88頁），並核與系爭
    執行之過程相符（詳不爭執事項㈠），應堪認定。
２、次查，黃璽文為自乙○○取回系爭土地之所有權，而向被告借
    款4,000萬元，並自行給付乙○○500萬元之情，亦經證人乙○○
    證稱：當時黃璽文有說想到辦法還錢，然後代書有來辦理土
    地移轉後，黃璽文開一張500萬元的票，其餘4,000萬元為一
    個銀行帳戶代償，至於有沒有給許明環另外200萬元我不清
    楚等語（卷二第89、91頁）；證人甲○○證稱：乙○○介入承受
    抵押權後，黃璽文和乙○○的公公許明環協商，是委由許振稽
    來協調的，最後敲定4,700萬元成交金額，黃璽文有交代我
    提領200萬元交給許振稽，黃璽文一時籌不到4,700萬，向被
    告借款4,000萬元，並開了一張500萬元即期支票予乙○○等語
    （卷二第93、95頁），被告亦自承黃璽文係為向乙○○買回系
    爭土地，但自有資金不足方向被告借款4,000萬元等語，故
    此部分之事實，亦堪認定。
３、又黃璽文以至少支付4,500萬元代價（下稱系爭代價）向乙○○
    談妥取回系爭土地所有權，因向被告借款4,000萬元，被告
    要求擔保，故由乙○○於108 年6 月27日以買賣為原因，將系
    爭土地移轉登記予被告，此為被告所自承在卷（卷二第159
    頁），並參諸系爭協議書內容「乙方積欠甲方共4,000萬元
    整…」、「乙方（黃璽文）如於以上清償日期還清以上所欠
    之全部債務後，甲方須將系爭土地移轉登記於乙方或乙方指
    定之第三人名下…」、「如乙方未於...清償甲方，系爭土
    地全部歸屬於甲方所有....」（卷一第139頁）所示黃璽文
    積欠被告債務，如清償後被告需將系爭土地返還；屆期未清
    償時，被告取得系爭土地所有權之情。可見乙○○於黃璽文給
    付系爭代價後本應將系爭土地登記予黃璽文，惟經黃璽文指
    定登記予被告名下作為借款擔保，故黃璽文方為系爭土地之
    實際所有權人。基此，系爭土地移轉登記予被告時，並非欲
    讓被告實際終局取得系爭土地之所有權，僅為讓被告在不超
    過擔保之目的範圍內取得所有權而已，應屬讓與擔保無誤。
㈡、信託讓與擔保契約亦得由債權人在不超過擔保之目的範圍內
    取得擔保物所有權，故於債務人不能清償時，債權人除得以
    變價程序，以價金清償債務，亦得協議估價，由債權人承受
　　，則債權人承受究竟為雙方已協商價格作為抵債之用，或是
    屬流抵之約定，則應視擔保物之價格、借款之情形等客觀情
    況加以認定。查兩造於系爭協議中約定「如乙方未於109年1
    月16日清償甲方，系爭土地全部歸屬於甲方所有，用以抵償
    積欠甲方以上4,000萬元之債務，乙方絕無任何異議」約定
    以土地作為抵償，而以黃璽文於108年6月向被告借款，約定
    還款時間為109年1月16日，為8個月之短期借款，系爭土地
    之價格應不致波動甚鉅，而以系爭土地107 年3 月20日時拍
    賣底價為42,791,000元，並經鑑定結果於109年1月17日之價
    格亦為41,864,400元，堪認系爭土地價值應約為4,200萬元
    ，與被告借款金額僅差距200萬元（原告雖主張黃璽文係以4
    ,700萬元向乙○○取回系爭土地，故系爭土地之價值應有4,70
    0萬元等語，惟乙○○係以黃璽文給付向其所借款項同等金額
    ，方同意黃璽文取得系爭土地之所有權，故黃璽文所給付金
    額實為債務金額，並非系爭土地真正之價值，原告此部分主
    張，難謂可採）；另參以被告與黃璽文非親非故，向被告借
    款卻無任何利息（銀行均有利息，民間借貸基本為2分利，
    卷第139頁），應為雙方就借款、利息、清償條件相互協調
    退讓之結果，故黃璽文同意未能還款4,000萬元時約定直接
    以系爭土地抵償，應係雙方就借款條件討論後所協商估價結
    果，而無類推民法第873條之1第1項流抵契約適用之虞，被
    告取得系爭土地亦無取得超過擔保目的範圍之利益。
㈢、原告另主張黃璽文分別於108 年8 月15日、108 年9 月30日
    給付被告各60萬元，業已清償借款120萬元云云。惟為被告
    所否認並稱為系爭土地使用費，依系爭協議約定黃璽文於10
    9年1月16日一次清償，與上開付款之情形不符，又證人甲○○
    亦證稱：這是我拿去被告付利息等語（卷二第96頁），亦稱
    該等款項並非還款，原告復未提出其他證據以實其主張，是
    難認黃璽文上開給付係清償對被告之借款。
㈣、從而，黃璽文並未依約於109年1月16日償還對於被告之借款4
    ,000萬元，黃璽文與被告以系爭土地協商估價抵償，由被告
    取得所有權，黃璽文無從依民法第873條之1第1項、第179條
    規定請求被告返換超過擔保債權價額。故原告主張其為黃璽
    文之債權人，得代位行使黃璽文之上開權利，自無理由。
五、綜上所述，原告依民法第242條、873條之1第1項、第179條
    之法律關係請求被告應給付820萬元及自起訴狀送達翌日即1
    10年6月22日起至清償日止，按年息百分之5 計算之利息，
    為無理由，應予駁回。
六、訴訟費用負擔之依據：民事訴訟法第78條。
中　　華　　民　　國　　111 　年　　8 　　月　　23　　日
                  民事第二庭  法  官  鄭  瑋
以上正本係照原本作成。
如對本判決上訴，須於判決送達後20日內向本院提出上訴狀。如
委任律師提起上訴者，應一併繳納上訴審裁判費。
中　　華　　民　　國　　111 　年　　8 　　月　　25　　日
                              書記官  李佩穎